臺灣高等法院臺中分院刑事判決
                                  109年度上更二字第322號
上  訴  人
即  被  告  范允城



選任辯護人  張桂真律師（法扶律師）      
上列上訴人因加重詐欺等案件，不服臺灣臺中地方法院107年度
訴字第68號，中華民國107年6月19日第一審判決（起訴案號：臺
灣臺中地方檢察署106年度少連偵字第255號），提起上訴，經判
決後，由最高法院第二次發回更審，本院判決如下：
    主  文
原判決關於乙○○參與犯罪組織及其附表一編號10部分，暨定應
執行刑部分均撤銷。
乙○○犯三人以上共同詐欺取財罪，處有期徒刑壹年貳月，並應
於刑之執行前，令入勞動場所，強制工作叁年。
    犯罪事實
一、乙○○與莊○○（已判決確定）自民國106年9月間某日起，
    加入真實姓名年籍不詳之成年人所組成之電信詐欺集團，擔
    任向提領詐騙款項之「車手」收取贓款之工作，而參與上開
    3人以上，以實施詐術為手段所組成，具有持續性、牟利性
    及結構性之詐欺犯罪組織，乙○○擔任向莊○○收款後轉交
    上手詐欺集團成員之工作；莊○○則擔任向「車手」少年謝
    ○○（未滿18歲，真實姓名年籍詳卷，另案經臺灣臺中地方
    法院少年法庭裁定保護管束確定）收款後轉交乙○○之工作
    。乙○○因而與莊○○、少年謝○○及詐欺犯罪組織成年成
    員基於意圖為自己不法之所有，三人以上共同詐欺取財及洗
    錢之犯意聯絡，先由集團機房不詳成員撥打電話向國內民眾
    佯稱因網購作業疏失導致重複扣款，可為其解除設定為由，
    指示民眾至ATM提款機按步驟操作以解除設定，實為將款項
    轉入此集團使用之帳戶中，再由集團中乙○○等車手負責提
    領帳戶內款項上繳（除本案附表所示丙○○遭詐騙部分外，
    其餘本案起訴之加重詐欺犯行均經判決確定），丙○○亦遭
    此集團中機房成員以上法詐欺陷於錯誤，於如附表所示匯款
    時間，將款項匯入人頭帳戶郭○○之郵局帳號000-00000000
    000000號帳戶內（郭○○業經判處幫助詐欺罪刑確定），以
    此方式取得財物及掩飾詐欺犯罪所得之來源及去向洗錢。旋
    由不詳詐欺集團成年成員在網路銀行將部分款項轉出，同時
    由不詳詐欺集團成年成員以手機安裝之通訊軟體「易信」聯
    絡乙○○、莊○○、少年謝○○，指示少年謝○○持該集團
    所交付之前揭人頭帳戶金融卡，在如附表所示之提領時間、
    提領地點，自提款機提領如附表所示之金額。少年謝○○得
    手後，將所領得之贓款全數交付予莊○○，再由莊○○將取
    得之贓款全數交付予乙○○。乙○○除將謝○○應得之報酬
    交付莊○○轉交外，其餘款項則繳回詐欺集成員，因而掩飾
    該詐欺之不法所得來源、去向。嗣經警方調閱提款機、路口
    監視器錄影畫面後，於106年10月29日循線查悉上情，惟范
    允城並未脫離此犯罪組織，仍在組織中賡續同上收取贜款之
    犯罪行為，迄107年4月20日再經警查獲。
二、案經臺中市政府警察局清水分局報告臺灣臺中地方檢察署檢
    察官偵查起訴。
    理    由
壹、證據能力部分
一、按組織犯罪防制條例第12條第1 項中段規定：「訊問證人之
    筆錄，以在檢察官或法官面前作成，並經踐行刑事訴訟法所
    定訊問證人之程序者為限，始得採為證據」，係以立法排除
    被告以外之人於警詢或檢察事務官調查中所為之陳述，得適
    用刑事訴訟法第159條之2、第159條之3及第159條之5之規定
    ，是證人於警詢時之陳述，於違反組織犯罪防制條例案件，
    即絕對不具有證據能力，自不得採為判決基礎（最高法院97
    年度台上字第1727號、102年度台上字第3990號判決參照）
    。是有關被告自己於警詢、偵訊及法院法官面前所為之供述
    ，對被告本身而言，不在前開第12條第1項中段排除之列。
    然共同被告及證人於警詢時所為關於本條例犯行之陳述，對
    其餘被告而言，係屬被告以外之人於審判外之陳述，依前揭
    說明，自不得採為認定被告違反本條例之罪之證據。若係犯
    本條例以外之罪，即使與本條例所規定之罪，有裁判上一罪
    之關係，關於該所犯本條例以外之罪，其被告以外之人所為
    之陳述，自仍應依刑事訴訟法相關規定，定其得否為證據（
    最高法院103年度台上字第2915號判決意旨參照）。查證人
    即被害人丙○○、同案被告莊○○、簡○○、謝○○於警詢之陳述或
    檢察官未經以證人身分具結之陳述，均屬被告以外之人於審
    判外之陳述，依前揭說明，於違反組織犯罪防制條例之待證
    犯罪事實之部分，不具證據能力，惟渠等於警詢之陳述於違
    反組織犯罪防制條例以外之罪，被告、辯護人及檢察官於本
    院未爭執其證據能力，本院審酌該等證據作成時之情況，並
    無違法取證或其他瑕疵，認為均適於作為本案認定
    事實之依據，有證據能力。
二、除上述情形外，本判決所引用之供述證據及非供述證據之證
    據能力，被告、辯護人及檢察官於本審審理時均未異議，本
    院審酌該等證據作成時之情況，並無違法取證或其他瑕疵，
    認為均適於作為本案認定事實之依據，該等供述證據及非供
    述證據皆有證據能力。
貳、認定犯罪事實所依憑之證據及理由：
一、前揭被告乙○○參與犯罪組織詐欺集團、洗錢及加重詐欺之犯
    罪事實，業據被告坦承不諱，核與其於歷審供述相符，即與
    同案被告莊○○於原審時結證及少年謝○○於本院前審結證情節
    亦吻合（見原審卷第130頁背面、第131頁背面、本院上訴審
    卷第60至66頁、更審卷第331至336頁），而被告與同案被告
    莊○○、少年謝○○及其等所屬詐欺集團犯罪組織成員所為如附
    表所示之詐欺犯行，亦據被害人丙○○指述綦詳（見106年09
    月22日警詢筆錄，見106少連偵255卷㈡第23-25頁，此部分僅
    供作為被告有犯加重詐欺取財及洗錢罪之證據。），並有⒈
    臺中市○○○○○○○○○○○○○○○○○○○○○○○○○○○○○000○○○000○○○00000
    ○○○○○○○○○○○000○0○00○00○00○○○○00○00○○○○○區○○路000號全
    家超商、○○路統一超商、○○路000號郵局提款及活動之監視
    器錄影畫面翻拍照片14張【106少連偵255卷㈡第16-19頁】⒊
    郵局帳號00000000000000號帳戶106年3月1日至106年9月24
    日之客戶歷史交易清單（姓名：郭○○）【106少連偵255卷㈡
    第20 -20頁背面】⒋內政部警政署反詐騙諮詢專線紀錄表（
    報案人：丙○○）【106少連偵255卷㈡第22頁】⒌國泰世華銀行
    自動櫃員機客戶交易明細表（日期：106年9月22日17時26分
    ，金額：29912元）【106少連偵255卷㈡第28頁】⒍臺北市○○○
    ○○○○○○○○○○○○○○○○○○○○○○○○○○○○○○○○000○○○000○○○00○○○○○○
    ○○○○○000○0○00○00○00○○○○00○00○○○○○區○○路000號彰化銀行
    、○○路000號全家超商提款及活動之監視器錄影畫面翻拍照
    片8張【106少連偵255卷㈡第47-48頁背面】等在卷可稽，足
    認被告自白與事實相符，堪以採信。二、本案事證明確，被
    告上開犯行堪予認定，應依法論科。参、論罪科刑：
一、按組織犯罪防制條例於106年4月19日修正公布，並自同年4
    月21日起生效施行，該條例第2條第1項修正為「本條例所稱
    犯罪組織，指3人以上，以實施強暴、脅迫、詐欺、恐嚇為
    手段或最重本刑逾5年有期徒刑之罪，所組成具有持續性及
    牟利性之有結構性組織」；107年1月3日再將該條項修正為
    「具有持續性『或』牟利性之有結構性組織」。經比較新舊法
    結果，107年1月3日修正之組織犯罪防制條例第2條第1項將
    犯罪組織修正為僅須具有「持續性」或「牟利性」其中一要
    件即可，被告參加本案犯罪組織迄107年4月20日經警查獲止
    ，已係新法生效施行後，自應逕依現行法處斷。
二、次按組織犯罪防制條例係藉由防制組織型態之犯罪活動為手
    段，以達成維護社會秩序、保障人民權益之目的，乃於該條
    例第3 條第1 項前段與後段，分別對於「發起、主持、操縱
    、指揮」及「參與」犯罪組織者，依其情節不同而為處遇，
    行為人雖有其中一行為（如參與），不問其有否實施各該手
    段（如詐欺）之罪，均成立本罪。然在未經自首或有其他積
    極事實，足以證明其確已脫離或解散該組織之前，其違法行
    為，仍繼續存在，即為行為之繼續，而屬單純一罪，至行為
    終了時，仍論為一罪。又刑法上一行為而觸犯數罪名之想像
    競合犯存在之目的，在於避免對於同一不法要素予以過度評
    價。自然意義之數行為，得否評價為法律概念之一行為，應
    就客觀構成要件行為之重合情形、主觀意思活動之內容、所
    侵害之法益與行為間之關連性等要素，視個案情節依社會通
    念加以判斷。刑法刪除牽連犯之規定後，原認屬方法目的或
    原因結果，得評價為牽連犯之二犯罪行為間，如具有局部之
    同一性，或其行為著手實行階段可認為同一者，得認與一行
    為觸犯數罪名之要件相侔，依想像競合犯論擬。倘其實行之
    二行為，無局部之重疊，行為著手實行階段亦有明顯區隔，
    依社會通念難認屬同一行為者，應予分論併罰。因而，行為
    人以一參與詐欺犯罪組織，並分工加重詐欺行為，同時觸犯
    參與犯罪組織罪及加重詐欺取財罪，雖其參與犯罪組織之時
    、地與加重詐欺取財之時、地，在自然意義上非完全一致，
    然二者仍有部分合致，且犯罪目的單一，依一般社會通念，
    認應評價為一罪方符合刑罰公平原則，應屬想像競合犯，如
    予數罪併罰，反有過度評價之疑，實與人民法律感情不相契
    合（最高法院107年度台上字第1066號判決意旨參照）。是
    以被告在參與犯罪組織未經自首或有其他積極事實，足以證
    明其確已脫離或解散該組織之前，其違法行為，仍繼續存在
    ，即為行為之繼續，而屬單純一罪，至行為終了時，仍論為
    一罪。被告參與犯罪組織之繼續中，先後加重詐欺數人財物
    ，因僅為一參與組織行為，侵害一社會法益，應僅就組織犯
    罪條例修正施行後之首次加重詐欺犯行，論以參與犯罪組織
    罪及加重詐欺罪之想像競合犯，而其後之犯行，乃為其參與
    組織之繼續行為，為避免重複評價，當無從將一參與犯罪組
    織行為割裂再另論一參與犯罪組織罪，而與其後所犯加重詐
    欺罪從一重論處之餘地。
三、再按洗錢防制法第15條之特殊洗錢罪，係在無法證明前置犯
    罪之特定不法所得，而未能依洗錢防制法第14條之一般洗錢
    罪論處時，始予適用。倘能證明人頭帳戶內之資金係前置之
    特定犯罪所得，即應逕以一般洗錢罪論處，自無適用特殊洗
    錢罪之餘地。例如詐欺集團向被害人施用詐術後，為隱匿其
    詐欺所得財物之去向，而令被害人將其款項轉入該集團所持
    有、使用之人頭帳戶，並由該集團所屬之車手前往提領詐欺
    所得款項得逞，檢察官如能證明該帳戶內之資金係本案詐欺
    之特定犯罪所得，即已該當於洗錢防制法第14條第1項之一
    般洗錢罪；至若無法將人頭帳戶內可疑資金與本案詐欺犯罪
    聯結，而不該當第2條洗錢行為之要件，當無從依洗錢防制
    法第14條第1項之一般洗錢罪論處，僅能論以洗錢防制法第1
    5條第1項之特殊洗錢罪。另過去實務認為，行為人對犯特定
    犯罪所得之財物或利益作直接使用或消費之處分行為，或僅
    將自己犯罪所得財物交予其他共同正犯，祇屬犯罪後處分贓
    物之行為，非本條例所規範之洗錢行為，惟依修正後洗錢防
    制法規定，倘行為人意圖掩飾或隱匿特定犯罪所得來源，而
    將特定犯罪所得直接消費處分，甚或交予其他共同正犯，而
    由共同正犯以虛假交易外觀掩飾不法金流移動，即難認單純
    犯罪後處分贓物之行為，應仍構成洗錢防制法第2條第1或2
    款之洗錢行為（最高法院108年度台上字第1744、2500號判
    決意旨參照）。本案被告所屬詐欺集團成員使用供被害人匯
    款之郭○○前揭郵局帳戶，係郭○○提供之人頭帳戶，郭○○並因
    而因幫助詐欺罪名判處有期徒刑2月確定，有臺灣新北地方
    法院107年度簡字第2170號刑事簡易判決在卷可佐(見本院更
    審卷第375頁)。故本件由少年謝○○提領匯入該帳戶之詐欺款
    項後再交予共同被告莊○○復轉交被告繳回所屬詐欺集團，所
    為顯係掩飾不法所得之去向、所在，揆諸前開說明，即與洗
    錢防制法第14條第1項之要件相合，應亦成立該罪無疑。
四、被告與莊○○、少年謝○○加入本案電信詐欺集團，集團機房成
    員擔任撥打電話行詐工作，被告則擔任收取贓款之車手頭工
    作，該詐欺集團係一以詐術為手段，具有持續性、牟利性之
    有結構性組織之詐欺集團，而構成修正前組織犯罪防制條例
    第3條第1項後段之參與犯罪組織罪；所屬詐欺集團成員對被
    害人丙○○詐取財物並匯入人頭帳戶郭○○前開郵局帳戶再行提
    領出來，所為即係犯刑法第339條之4第1項第2款之三人以上
    共同詐欺取財罪與洗錢防制法第14條第1項之一般洗錢罪。
    被告與莊○○、少年謝○○及所屬詐欺犯罪組織成年成員間，就
    上開三人以上共同詐欺取財及洗錢犯行，有犯意聯絡及行為
    分擔，為共同正犯。謝○○兩次提領詐騙款項之行為密接屬接
    續行為，應僅成立一罪。又被告所犯參與犯罪組織罪及對前
    揭被害人丙○○詐取財物（即如原判決附表一編號10所示之加
    重詐欺取財部分），二者仍有部分合致，犯罪目的單一，與
    洗錢防制法第14條第1項一般洗錢罪三者間為想像競合犯，
    應從一重之刑法第339條之4第1項第2款之三人以上共同犯詐
    欺取財罪處斷。是檢察官就被告所犯參與犯罪組織罪及加重
    詐欺取財部分認應分論併罰，即有誤會。又檢察官之起訴法
    條雖未論列被告另犯洗錢防制法第14條第1項之一般洗錢罪
    ，但因起訴事實已有論及，本院自得一併審判，均併此敘明
    。
五、按犯組織犯罪防制條例第3條之罪者，在偵查及審判中均自
    白者，減輕其刑，組織犯罪防制條例第8條第1項定有明文；
    又犯洗錢防制法第14、15條之罪者，在偵查或審判中自白者
    ，減輕其刑，洗錢防制法第16條第2項亦有明文。本案被告
    於偵查中否認犯行，是本案並無組織犯罪防制條例第8條第1
    項減輕規定之適用；然被告於本審審理中自白坦承洗錢罪名
    ，是應依洗錢防制法第16條第2項減輕其刑。
六、原審以被告罪證明確予以論罪科刑，固非無見。惟查被告所
    犯參與犯罪組織罪及對前揭被害人丙○○詐取財物（即如原判
    決附表一編號10所示之加重詐欺取財部分），二者仍有部分
    合致，犯罪目的單一，與洗錢防制法第14條第1項一般洗錢
    罪三者間為想像競合犯，應從一重之刑法第339條之4第1項
    第2款之三人以上共同詐欺取財罪處斷，原審就前二罪予以
    分論併罰，復未對被告論以一般洗錢罪，尚有未當。被告以
    原審判決未依想像競合犯論科提起上訴為有理由，而原審判
    決既有如上揭未當之處，即屬無可維持，應由本院將原審此
    部分判決及已失所附麗之定應執行刑部分均予撤銷改判。爰
    審酌被告正值青年，不思循正當途徑獲取財物，反參與詐欺
    集團之犯罪組織，價值觀念顯有偏差，所為助長詐欺歪風，
    且該詐欺犯罪組織利用被害人上網購物之相關訊息為詐騙犯
    行，破壞網路交易安全之信賴和諧關係，其行為實值非難，
    併審酌被告自陳之智識教育程度、家庭經濟狀況等一切情狀
    ，量處如主文第二項所示之刑，並依法諭知強制工作（詳后
    ）示懲。至領款車手所提領而未扣案之詐欺贓款，被告既供
    稱已繳回所屬詐欺集團，又查無證據顯示仍在被告支配管領
    中，故不予諭知沒收。
七、強制工作部分：修正前組織犯罪防制條例，對發起、主持、
    操縱、指揮或參與集團性、常習性及脅迫性或暴力性犯罪組
    織者，應於刑後強制工作之規定，經司法院釋字第528號解
    釋尚不違憲；嗣該條例第2條第1項所稱之犯罪組織，經二次
    修正，已排除原有之「常習性」要件，另將實施詐欺手段之
    具有持續性或牟利性之有結構性組織，納入本條例適用範圍
    ，並對參與犯罪組織之行為人，於第3條第1項後段但書規定
    「參與情節輕微者，得減輕或免除其刑」。惟同條第3項仍
    規定「應於刑之執行前，令入勞動場所，強制工作，其期間
    為三年」，該規定並未依個案情節，區分行為人是否具有反
    社會的危險性及受教化矯治的必要性，一律宣付刑前強制工
    作3年。然則，衡諸該條例所規定之強制工作，性質上原係
    對於有犯罪習慣，或因遊蕩、懶惰成習而犯罪者，所為之處
    置，修正後該條例既已排除常習性要件，從而，本於法律合
    憲性解釋原則，依司法院釋字第471號關於行為人有無預防
    矯治其社會危險性之必要，及比例原則等與解釋意旨不相衝
    突之解釋方法，應為目的性限縮，對犯該條例第3條第1項之
    參與犯罪組織罪者，應視其行為之嚴重性、表現之危險性、
    對於未來行為之期待性，以及所採措施與預防矯治目的所需
    程度，於有預防矯治其社會危險性之必要，且符合比例原則
    之範圍內，決定是否宣告刑前強制工作（參考最高法院108
    年度台上大字第2306號大法庭裁定意旨），本案本審審理範
    圍為被告在本案組織中之首次詐欺犯行及其參與此組織之犯
    行，參與犯罪組織者在未經自首或有其他積極事實，足以證
    明其確已脫離或解散該組織之前，其違法行為，仍繼續存在
    ，即為行為之繼續，而屬單純一罪，從而就詐欺部分本審雖
    僅審理被告之首次詐欺犯行，然其嗣後仍繼續參與犯罪組織
    部分仍屬本審審理範圍，並得為其應否交付強制工作之審酌
    依據。被告參加本案犯罪組織，於106年10月29日經警查獲
    ，並接受偵訊後，於同年12月8日遭本案起訴，卻無絲毫悔
    意，無意脫離，偵審期間仍在同一組織中賡續其共同加重詐
    欺犯行，迄107年4月20日再經警查獲，扣得多達1,518,100
    元現金及多支行動電話等犯罪工具，其間涉及多達11件加重
    詐欺犯行，有其前案紀錄表及起訴書、判決書等附卷可稽，
    顯見其有犯罪習慣，不因遭查獲而收斂悛悔，為預防矯治其
    社會危險性，爰宣告被告應於刑之執行前，令入勞動場所強
    制工作，其期間為三年。
據上論斷，應依刑事訴訟法第369條第1項前段、第364條、第299
條第1項前段，組織犯罪防制條例第3條第1、3項，洗錢防制法第
14條第1項，第16條第2項，刑法第11條、28條、第339條之4第1
項第2款、第55條，刑法施行法第1條之1，判決如主文。
本案經檢察官陳燕瑩提起公訴，檢察官甲○○到庭執行職務。
中　　華　　民　　國　 110　　年　　1 　　月　　27　　日
            刑事第九庭　  審判長法　官　紀  文  勝
                                法　官　賴  妙  雲
                                法　官　姚　勳　昌
以上正本證明與原本無異。              
如不服本判決應於收受送達後二十日內向本院提出上訴書狀，其
未敘述上訴理由者，並得於提起上訴後二十日內向本院補提理由
書狀（均須按他造當事人之人數附繕本）「切勿逕送上級法院」
。
                                書記官  溫  尹  明

中　　華　　民　　國　 110　　年　　1 　　月　　27　　日
附錄論罪科刑法條
組織犯罪防制條例第3條
發起、主持、操縱或指揮犯罪組織者，處3年以上10年以下有期
徒刑，得併科新臺幣1億元以下罰金；參與者，處6月以上5年以
下有期徒刑，得併科新臺幣1千萬元以下罰金。但參與情節輕微
者，得減輕或免除其刑。
中華民國刑法第339條之4
犯第339條詐欺罪而有下列情形之一者，處1年以上7年以下有期
徒刑，得併科1百萬元以下罰金：
一、冒用政府機關或公務員名義犯之。
二、三人以上共同犯之。
三、以廣播電視、電子通訊、網際網路或其他媒體等傳播工具，
    對公眾散布而犯之。
前項之未遂犯罰之。
洗錢防制法第14條
有第二條各款所列洗錢行為者，處7 年以下有期徒刑，併科新
臺幣 5 百萬元以下罰金。
前項之未遂犯罰之。
前二項情形，不得科以超過其特定犯罪所定最重本刑之刑。

附表：被害人、人頭帳戶明細及車手提領時間一覽表

編號 被害人 詐騙方式 被害人匯款時間 匯入人頭帳戶 匯款金額（新臺幣） 提領犯嫌 提領時間 提領地點 提領金額 1 丙○○ 重複扣款 106年9月22日17時26分 郭○○、中華郵政（帳號：000－00000000000l77） 29,912 謝○○ 106年9月22日17時37分 臺中市○○區○○路000號（彰化銀行） 20,000    106年9月22日17時36分 郭○○、中華郵政（帳號：000－00000000000l77） 10,123 謝○○ 106年9月22日17時38分 臺中市○○區○○路000號（彰化銀行） 20,000